【裁判字號】    88,重訴,116
【裁判日期】    890315
【裁判案由】    給付借款
【裁判全文】
臺灣臺南地方法院民事判決  八十八年度重訴字第一一六號
    原      告  台灣中小企業銀行股份有限公司開元分行
    法定代理人  甲○○
    訴訟代理人  乙○○
    被      告  丁○○
                            身.
    訴訟代理人  壬○○      住.
    被      告  戊○○      住.
                            身.
                丙○○○    住.
                            身.
                庚○○      住.
                            身.
                辛○○      住.
                            身.
                己○○      住.
                            身.
    右五人共同
    訴訟代理人  禎和律師
    複代理人    彭大勇律師
右當事人間請求給付借款事件，本院判決如左：
    主    文
被告丁○○應給付原告新台幣陸佰柒拾捌萬元，及附表所示之利息暨違約金。
原告其餘之訴駁回。
訴訟費用由被告丁○○負擔二分之一，餘由原告負擔。
    事    實
甲、原告方面：
    一、聲明：請求判決被告應連帶給付原告新台幣（下同）六百七十八萬元，及如
        附表所示之利息及違約金。
    二、陳述：
        （一）訴外人耀欣精機股份有限公司（下稱耀欣公司），邀同被告丁○○、
              戊○○、黃明雄為連帶保證人，自民國七十九年十月起陸續向原告借
              款，其中分別於八十四年十一月四日及同年十二月十九日各借款五百
              一十萬元及二百二十四萬元，屆期未獲清償，尚欠如附表所示之本金
              、利息及違約金未清償，為此本於消費借貸及連帶保證之法律關係，
              提起本訴。
        （二）又被告戊○○、黃明雄縱未在借據上簽名，惟其等將將印章置於耀欣
              公司處，自應依民法第一百六十九條表見代理之規定，負授權人責任
              。
        （三）又被告黃明雄於八十八年九月十九日本件訴訟進行中死亡，被告黃林
              麗雲、庚○○、辛○○、己○○為其繼承人，依法聲明承受訴訟。
    三、證據：提出授信約定書三件、中長期貸款契約一件、借據四件、放款轉支出
        傳票影本八件、戶籍謄本一件、印鑑卡三件、繼承系統表一件、並聲請訊問
        證人陳輝德、林滄江。
乙、被告方面
    一、被告丁○○部分：
        （一）聲明：請求駁回原告之訴。
        （二）陳述：系爭借款係伊借的沒錯，但被告戊○○、黃明雄，僅簽第一次
              授信約定書，而該筆借款已清償，系爭借款係伊自己借的，並未再經
              由被告戊○○及黃明雄之同意，他們也不知情。
    二、被告戊○○、丙○○○、庚○○、辛○○、己○○部分：
        （一）聲明：請求判決原告之訴駁回。如受不利判決，請准供擔保免為假執
              行。
        （二）陳述：
              １、按消費借貸，因金錢或其他代替物之交付，而生效力，民法第四
                  百七十五條定有明文，是原告主張耀欣公司邀被告向其借款，自
                  應對借貸合意、金錢之交付負舉證責任，合先敘明
              ２、次查被告否認有替耀欣精機公司為保證責任，且按原告所提授信
                  約定書、借據，有關被告之簽名即非相同，另被告亦否認系爭印
                  文之真正。
              ３、又查稱保證者謂當事人約定一方於他方之債務人不履行債務時，
                  由其代負履行責任之契約，民法第七百三十九條亦有明文。而連
                  帶保證為保證契約之一種，自應由雙方當事人就保證人願與主債
                  務人負同一清償責任有意思之合致，始足成立。又民法上所謂代
                  理，係指本人以代理權授與他人，由他人代理本人為法律行為，
                  該代理人之意思表示對本人發生效力而言（最高法院六十二年台
                  上字第一０九九號判例意旨參照）。是意定代理，應以本人之代
                  理權授與為其前提要件，苟無本人為代理權之授與，自無所謂代
                  理之可言。經查：
                  (一)被告否認有為耀欣公司為保證責任。系爭原告提出之借款憑證
                    ，被告否認為真正，且被告未曾授權他人簽名或蓋章。
                  (二)被告未曾簽立約定書，且退萬步言，縱曾於七十九年間簽立約
                    定書，惟查同約定書其他全部條款，不僅未載明被告所負債務
                    之具體金額為何，亦未載明被告願為耀欣精機公司向原告借款
                    之連帶保證人，或授與代理權予他人之意旨，則原告以被告未
                    有連帶保證之意思合致，亦未曾簽署或授權他人之無關憑證，
                    主張被告應負連帶保證責任，顯有未合。
              ４、系爭原告提出之借據，有關被告之簽名及印文，均係他人蓋用或
                  冒簽，此有憲兵學校檢驗鑑定書可稽。而耀欣精機公司向原告借
                  款時，原告之承辯人僅書面對被告之印文與約定書是否相符，並
                  未親自與被告辦理對保，足證系爭借據上被告之簽名及印文，係
                  他人偽造，並非被告所親為。
              ５、次按「契約之成立以當事人意思表示一致為要件，除要式行為外
                  ，當事人之簽名或蓋章，原非契約之方立要件，而消費借貸及連
                  帶保證契約均為諾成契約，書面之訂立為契約成立之證明方法，
                  如果客戶證明文書所蓋印章或簽名被盜用或被偽造，金融機構復
                  未對保，即不得因為定有等約。即強指根本未曾成立之契約為已
                  經成立，類此情形，金融機關殊難專依特約主張由客戶負其全責
                  」，此有最高法院七十三年九月十一日，七十三年度第十次民事
                  庭會議決議可資參照。查原告提出之「授信約定書」第十三條僅
                  約定「該授信約定書係補充各個授信契據之一般共通約款」，並
                  未約定借款或保證借款之金額，故實際上借貸金額應依個別契約
                  決定。因此，被告即便曾在「授信約定書」上簽名，惟並未表明
                  要指耀欣公司向原告所有借款債務負連帶保證責任，亦未約定連
                  帶保證耀欣公司借款債務之金額。況上開借據上保證人即被告之
                  簽名及蓋章，係他人冒用或偽簽，業見前述，被告既無就個別借
                  款為耀欣公司擔任連帶保證人之意思表示，復未與原告達成連帶
                  保證契約之合意，實難認被告就耀欣精機公司向原告之借款債務
                  ，應負連帶保證之責任。
              ５、至於上開「授信約定書」第九條雖記載：「凡持有立約人印鑑，
                  ‧‧‧，均視為立約人之代理人」云云，惟如認該約款有效，則
                  立約約人於立約後，任何人如有盜用或偽造被告印章為債務人或
                  保證人，向原告借貸金錢或保證債務，不論其金額之多寡，均認
                  被告皆需負責清償，而金融機關藉貸款與他人以賺取高額之利息
                  ，獲取對價，卻不盡善良管理人注意義務，衹為其本身作業上（
                  即借款時之對保）之省略或方便，竟置立約人即被告事後權益於
                  不顧，顯非衡平之道（最高法院七十八年台上字第二一一八號裁
                  判意旨參照），是以上開「授信約定書」內有關「凡持有立約人
                  印鑑‧‧‧，均視為立約人之代理人」之約定，對被告顯然有欠
                  公允，並違背誠信原則，因此上開約定之內容應屬無效。
              ６、又原告指稱被告將印章置於耀欣公司處，被告應依民法第一百六
                  十九條表見代理之規定，負授權人責任云云。但查被告從未曾於
                  借據上簽名、蓋章，且本件借款並無被告之委任書、授權書，借
                  款人亦未表明被告有授與代理權，或被告曾表示授與代理權與借
                  款人之情事，本件借款亦未經對保，是原告主張表見代理，並無
                  依據。
        （三）證據：提出最高法院判決影本一件，聲請訊問證人黃金法。
丙、本院依職權函請憲兵學校鑑定原告所提出之中長期貸款契約、授信約定書、借據
    、與印鑑卡上被告戊○○、黃明雄之簽名印章之真正。並向台南縣永康市農會函
    調之信用貸款資料。
    理    由
一、按當事人死亡者，由繼承人即依法承受訴訟人，於得為承受時，為承受之聲明，
    此觀民事訴訟法第一百六十八條、第一百七十五條之規定自明。查被告黃明雄於
    八十八年九月十九日本件訴訟進行中死亡，被告丙○○○為其配偶，被告庚○○
    、辛○○、己○○為其子女，均為依法繼承人，原告爰依民事訴訟法第一百七十
    五條聲明承受訴訟，核無不合，應予准許，合先敘明。
二、本件原告主張：訴外人耀欣公司，邀同被告丁○○連帶保證人，自民國七十九年
    十月起陸續向原告借款，其中分別於八十四年十一月四日及同年十二月十九日各
    借款五百一十萬元及二百二十四萬元，屆期未獲清償，尚欠如附表所示之本金、
    利息及違約金未清償，為此本於消費借貸及連帶保證之法律關係，請求被告丁○○給付六百七十八萬元，及如附表所示之利息暨違約金之事實，業據其提出授信
    約定書三件、中長期貸款契約一件、借據四件、放款轉支出傳票影本八件為證，
    並為被告丁○○所不爭執，自堪認原告之上開主張為真實。從而，原告依於消費
    借貸及連帶保證之法律關係，請求被告丁○○給付六百七十八萬元，及如附表所
    示之利息暨違約金，為有理由，應予准許。
三、原告雖另主張：訴外人耀欣公司，並邀同被告戊○○，黃明雄即被告丙○○○、
    庚○○、辛○○、己○○之被繼承人為連帶保證人，向原告借貸系爭借款，被告
    戊○○、丙○○○、庚○○、辛○○、己○○自應就系爭債務負連帶給付之責任
    云云，固據其提出授信約定書三件、中長期貸款契約一件、借據四件、放款轉帳
    支出傳票影本八件、戶籍謄本一件、印鑑卡三件、及繼承系統表一件為證，並聲
    請訊問證人黃金法。查被告戊○○、黃明雄雖均否認曾簽立系爭授信約定書，然
    經本院函請憲兵學校鑑定原告所提出之授信約定書、印鑑卡上被告戊○○、黃明
    雄之簽名印章與其等當庭書寫之筆跡結果，其書寫之個性、慣性、特徵、筆劃關
    連及組織方向均相符合，此有該校八十八年八月二十四日八八執正字第三五一０
    號函附之鑑定報告書在卷可稽，又經證人即原告銀行之承辦人員陳輝雄證稱：「
    戊○○是我對保的，是戊○○和借款人一起來對保，授信約定書依銀行規定須本
    人親自簽名並核對身分證，當天同時借款並簽借據，金額多少已忘記，第一次借
    款後，其後再換單或借款就不必再對保，只憑印鑑章即可，因對保時都有告知。
    當時情節，我不記得，但依銀行規定一定是借款人親簽。」；林滄江則稱：「黃
    明雄是我對保的，是黃明雄和借款人一起來對保，授信約定書依銀行規定須本人
    親自簽名並核對身分證，當天同時借款並簽借據，金額多少已忘記，第一次借款
    後，其後再換單或借款就不必再對保，只憑印鑑章即可，因對保時都有告知。」
    （見本院八十八年十二月八日言詞辯論筆錄），則上開授信約定書係被告戊○○
    、黃明雄二人所簽具乙節固可堪信為真正。
四、惟按稱保證者謂當事人約定一方於他方之債務人不履行債務時，由其代負履行責
    任之契約，民法第七百三十九條亦有明文。而連帶保證為保證契約之一種，自應
    由雙方當事人就保證人願與主債務人負同一清償責任有意思之合致，始足成立。
    次按「契約之成立以當事人意思表示一致為要件，除要式行為外，當事人之簽名
    或蓋章，原非契約之成立要件，而消費借貸及連帶保證契約均為諾成契約，書面
    之訂立為契約成立之證明方法，如果客戶證明文書所蓋印章或簽名被盜用或被偽
    造，金融機構復未對保，即不得因為定有等約。即強指根本未曾成立之契約為已
    經成立，類此情形，金融機關殊難專依特約主張由客戶負其全責」（最高法院七
    十三年九月十一日，七十三年度第十次民事庭會議決議參照）。經核原告所提出
    之授信約定書其上，並無記載被告戊○○、黃明雄為訴外人耀欣公司之連帶保證
    人，願對訴外人耀欣公司向原告所有借款債務負連帶保證責任，足見被告戊○○
    、黃明雄就訴外人耀欣公司之借貸自始未有連帶保證之意思合致甚明。又查上開
    授信約定書第十三條僅約定「該授信約定書係補充各個授信契據之一般共通約款
    」，並未約定借款或保證借款之金額，是以授信約定僅係補充其後兩造借款契約
    之一般共通約定，至兩造借貸契約之成立，仍須經由個別契約之意思合致而成立
    ，則細閱上開授信約定書，僅係一般條款之宣示，其上被告戊○○、黃明雄所負
    債務內容之具體金額及存續期間等均未見記載，亦未約定連帶保證訴外人耀欣公
    司借款債務之具體金額、借款期間及清償方式等項，是以尚難以系爭授信約定書
    之簽具，而認兩造間有借貸或連帶契約之意思合致成立。再查原告所提出之中長
    期貸款契約書、借據等件雖蓋有被告戊○○、黃明雄之印鑑章，但其上借款人、
    連帶保證人姓名、住址之記載，僅憑肉眼僅可辨識為同一人筆跡，並經憲兵學校
    認定其上筆跡非屬被告戊○○、黃明雄之字跡，有前揭鑑定報告書可稽，是以，
    被告辯稱：借據、中長期貸款契約非伊們所簽的等語應屬實情，核與前述證人陳
    輝雄、林滄江所稱：被告戊○○、黃明雄第一次簽授信約定書有親自到銀行對保
    ，其後再借款，毋庸再對保，只要印鑑章相符即可等情相符、並為原告所不爭執
    。且參以系爭授授信約定書係七十九年十月十一日及同年月十二日簽具，而中長
    期貸款契約則在八十四年十二月十九日簽；系爭借據分別於八十四年十二月十九
    日及八十一年十月二十九日簽具，均在授信約定書之後且相隔數年之久，自難被
    告戊○○、黃明雄於簽具系爭授信約定書即有為於數年後始發生之系爭借款負連
    帶保證責任之合意，雖前述證人陳輝雄、林滄江證稱：被告戊○○、黃明雄簽授
    信約定書時，有同時簽借據等語，然原告自始未能提出當時所簽立之借據及借貨
    證明，並自認：第一筆借款已清償，所以沒有保留等語（見本院八十八年十二月
    八日言詞辯論筆錄），由此可見被告戊○○、黃明雄與原告於簽授信約定書時，
    縱有成立保證契約，系爭授信約定書亦係本於該筆借款所為之約定，而該筆借款
    既已清償完畢，則兩造關於該筆債務之約定即因債之消滅而失其效力。復查系爭
    授信約定書並無概括約定被告即連帶保證人戊○○、黃明雄對訴外人耀欣公司其
    後所發生之債務負連帶保證之責。是以，原告執以被告戊○○、黃明雄於七十九
    年十月間所簽之系爭授信約定書，而認其等對訴外人耀欣公司其後所發生之債務
    均負連帶保證之責任，於法顯有未合，自難憑採。
五、又原告復主張：被告戊○○、黃明雄縱未在借據上簽名，惟其等將將印章置於耀
    欣公司處，自應依民法第一百六十九條表見代理之規定，負授權人責任云云。按
    由自己之行為表示以代理權授與他人者，對於第三人應負授權人之責任，必須本
    人有表見之事實，足使第三人信該他人有代理權之情形，始足當之。我國人民將
    自己印章交付他人，委託該他人辦理特定事項者，比比皆是，倘持有印章之該他
    人，除受託辦理之特定事項外，其他以本人名義所為之任何法律行為，均須由本
    人負表見代理之授權人責任，未免過苛，原審徒憑上訴人曾將印章交付與呂某之
    事實，即認被上訴人就保證契約之訂立應負表見代理之授權人責任，自屬率斷（
    六十年台上字第二一三０號及七十年台上字第六五七號判例分別參照）。查被告
    戊○○、黃明雄並未在系爭借據簽名蓋章，且查原告復未能提出被告戊○○、黃
    明雄就本件借款之委任書、授權書，借款人亦未表明被告有授與代理權，或被告
    曾表示授與代理權與借款人之情事，足見被告戊○○、黃明雄並未授權予訴外人
    即借款人耀欣公司至明。末查系爭授信約定書第九條雖記載：「凡持有立約人印
    鑑，‧‧‧，均視為立約人之代理人」云云，然如認該約款有效，則立約約人於
    立約後，任何人如有盜用或偽造被告印章為債務人或保證人，向原告借貸金錢或
    保證債務，不論其金額之多寡，均認被告皆需負責清償，而金融機關藉貸款與他
    人以賺取高額之利息，獲取對價，卻不盡善良管理人注意義務，衹為其本身作業
    上（即借款時之對保）之省略或方便，竟置立約人即被告事後權益於不顧，顯非
    衡平之道（最高法院七十八年台上字第二一一八號裁判意旨參照），然目前社會
    使用印章代替簽名之情形，甚為普遍，僅以持有立約人印鑑之行為，尚難認係足
    使第三人相信有授權之表見行為，此外亦無其他表見事實，足使第三人認被告戊○○、黃明雄有授權借款人之情形，是原告僅憑系爭借據經借款人蓋有被告戊○○、黃明雄之印鑑章，主張表見代理云云，顯屬無稽，殊非可取。
六、綜上所述，被告戊○○、黃明雄既與原告未就系爭借款負連帶保證責任之意思表
    示合致，訴外人即耀欣公司所為代為簽章行為，亦與表見代理之要件不合。從而
    ，原告依連帶保證契約之法律關係，請求被告戊○○、被告即黃明雄之繼承人丙○○○、庚○○、辛○○、己○○給付六百七十八萬元，及如附表所示之利息暨
    違約金，洵非有據，應予駁回。
七、結論：本件原告之訴為一部有理由，一部無理由，依民事訴訟法第七十九條但書
    ，判決如主文。
中      華      民      國    八十九    年      三      月    十五      日
                              臺灣臺南地方法院民事第一庭
~B法      官  蔡美美
右為正本係照原本作成
如對本判決上訴，須於判決送達後廿日內向本院提出上訴狀
中      華      民      國    八十九    年      三      月    十五      日
~B法院書記官  秦建華
~F0
~T48
┌──────────────────────────────────────────────────────┐
│附表：                                                                                                      │
├─┬─────────┬─────────┬────────┬────────────────────┬──┤
│編│債權本金（新台幣）│  利息計算期間    │ 年    利    率 │          違約金計算期間及利率          │備考│
│號│                  │                  │                │                                        │    │
├─┼─────────┼─────────┼────────┼────────────────────┼──┤
│１│五百十萬元        │自民國八十六年三月│一○‧一六五％  │自民國八十六年四月二日起至清償日止，逾期│    │
│  │                  │一日起至清償日止  │                │六個月以內按上開利率百分之十，超過六個月│    │
│  │                  │                  │                │按上開利率百分之二十計算違約金。        │    │
├─┼─────────┼─────────┼────────┼────────────────────┼──┤
│２│一百六十八萬元    │自民國八十六年三月│六‧三％        │自民國八十六年四月二十一日起至清償日止，│    │
│  │                  │二十日起至清償日止│                │逾期六個月以內按上開利率百分之十，超過六│    │
│  │                  │                  │                │個月按上開利率百分之二十計算違約金。    │    │
├─┼─────────┼─────────┼────────┼────────────────────┼──┤
│合│六百七十八萬元    │                  │                │                                        │    │
│  │                  │                  │                │                                        │    │
│計│                  │                  │                │                                        │    │
└─┴─────────┴─────────┴────────┴────────────────────┴──┘


司法院資訊處製作；財團法人民間司法改革基金會備份。
